最高法院刑事判決　　　　　　　　　　　　　　　九十一年度台上字第三五六○號
　　上　訴　人　甲○○
右上訴人因違反水土保持法案件，不服台灣高等法院中華民國八十九年四月十一日第
二審判決（八十八年度上訴字第四○四一號，起訴案號：台灣台北地方法院檢察署八
十七年度偵字第二二三一七號），提起上訴，本院判決如左：
    主  文
原判決撤銷，發回台灣高等法院。
    理  由
本件原判決認定上訴人甲○○係坐落台北縣烏來鄉○○段四二八地號土地之地上權人
，為該土地之水土保持義務人，明知該土地業經台灣省政府報請行政院核定公告列屬
水土保持法第三條第三款所規定之山坡地，於該土地從事農地之開發利用所需之開挖
、整地，應先擬具水土保持計畫，送請主管機關核定。詎上訴人為在該土地種植果樹
，竟未先擬具水土保持計畫，即自民國八十七年十月九日起，與知情之王義興（經第
一審法院判處有期徒刑八月，緩刑三年確定）基於共同之犯意聯絡，由上訴人僱用王
義興使用王義興所有之挖土機一部，自墾伐前開土地中如原判決附圖Ｄ、Ｆ、Ｈ部
分所示（總面積合計一千三百六十二平方公尺，以下簡稱系爭土地）上原有之植被而
著手開挖、整地，致使系爭土地地表裸露，無法涵養水源而造成水土流失等情。因而
撤銷第一審關於上訴人部分之判決，改判仍論處上訴人共同違反於山坡地從事農地之
開發利用所需之開挖、整地，其水土保持義務人應先擬具水土保持計畫，送請主管機
關核定之規定，未先擬具水土保持計畫，致生水土流失罪刑。固非無見。
惟查，(一)、水土保持法第三十三條第一項第二款規定：「有下列情形之一者，處新台
幣六萬元以上三十萬元以下罰鍰：……二違反第十二條至第十四條規定之一，未先擬
具水土保持計畫或未依核定計畫實施水土保持之處理與維護者，或違反第二十三條規
定，未在規定期限內改正或實施仍不合水土保持技術規範者。」，其第三項前段：「
第一項第二款情形，致生水土流失或毀損水土保持之處理與維護設施者，處六月以上
五年以下有期徒刑，得併科新台幣六十萬元以下罰金，……」。是犯該法第三十三條
第三項前段之罪，須以行為人有違反同條第一項第二款之情事，且因而「致生水土流
失或毀損水土保持之處理與維護設施」為犯罪成立要件。本件依卷附台北水源特定區
管理委員會八十七年十月二十一日會勘紀錄（見偵查卷第五十六頁）記載，系爭土地
「1.未做好坡面保護措施，致造成沖蝕、塌方或有造成沖蝕、塌方之虞。」等語，究
竟已致生土壤沖蝕、塌方之結果，或僅有造成沖蝕、塌方之「虞」而已，並非明確，
原審對此未予深究清楚。另台北縣政府八十八年十二月二十八日會勘紀錄（見原審卷
第九十四頁）則記載「現場雜草叢生，覆蓋良好，需輔導造林。」等語，並未言及有
何水土流失之事實。是系爭土地究否因上訴人之濫墾而致生水土流失，實欠明白。至
於農委會八五農林字第八五一五二六○Ａ號函略以，依水土保持法立法意旨，「如有
同法施行細則第三十五條第一項第一款至第七款情形之一者，即可認定致生水土流失
」云云，所憑依據為何？該函意旨是否允當，非無研求餘地。原審執此認為上訴人有
破壞地表及地下水源涵養之情形，而認已致生水土流失，跡近推測，併有調查未盡之
違誤。(二)、上訴人於偵查中，已坦承砍伐系爭土地上之林木（見偵查卷第四十頁），
而共同被告王義興亦證述被砍伐之林木擺在地上（同上頁），另現場照片亦拍攝有被
砍伐倒地之林木（見偵查卷第二十二至二十六頁），此等不利於上訴人之事證，能否
資為證明上訴人有違反森林法第五十一條第一項之罪之事實，原判決悉未予論述，尚
嫌理由不備。(三)、八十九年五月十七日修正之山坡地保育利用條例，雖將第三十條刪
除，惟同法第三十五條第一項第一款（修正前為第四款）已配合將舊法（即原同條項
第四款）中「違反第三十條第一項規定，……」一語修正為「依法……」，以為取代
，是原判決理由（第四段之(二)）論述前開第三十條已刪除，從而修正後該法第三十五
條第三項、第一項第一款即無再適用之餘地云云，見解顯屬可議。上訴人上訴意旨指
摘原判決不當，非無理由，應認有撤銷發回更審之原因。至原審認為無罪（即不另諭
知無罪）部分，因與前述有罪部分有審判不可分之關係，爰一併發回更審。附此敘明
。
據上論結，應依刑事訴訟法第三百九十七條、第四百零一條，判決如主文。
中      華      民      國    九十一    年      六      月    二十七    日
                              最高法院刑事第六庭
                                  審判長法官  吳  雄  銘
                                        法官  池  啟  明
                                        法官  石  木  欽
                                        法官  郭  毓  洲
                                        法官  吳  三  龍
      右正本證明與原本無異
                                              書  記  官
中      華      民      國    九十一    年      七      月      二      日
